【裁判字號】    99,重訴,212
【裁判日期】    991210
【裁判案由】    確認買賣關係不存在
【裁判全文】
臺灣臺北地方法院民事判決             99年度重訴字第212號
原      告  王素娥
訴訟代理人  高奕驤律師
            呂佩芳律師
被      告  許秋煌
訴訟代理人  歐翔宇律師
上列當事人間確認買賣關係不存在事件，本院於民國99年11月25
日言詞辯論終結，判決如下：
    主      文
確認兩造間就坐落台北縣三芝鄉○○○段龜子山小段二八四地號
（合併前為二八六地號）土地之永久使用權買賣關係不存在。
訴訟費用由被告負擔。
    事實及理由
一、原告主張：訴外人慈安墓園之代表人張雅頌前將其所有坐落
    台北縣三芝鄉○○○段龜子山小段284 地號（合併前為286
    地號）內之「福安特區」土地（面積約231 坪，下稱系爭土
    地）之永久使用權讓與訴外人徐燦亮，約定徐燦亮有權將系
    爭土地劃分大小不等坪數，以其本人名義出售予第三人永久
    使用。嗣徐燦亮於民國82年4 月26日將系爭土地之上開永久
    使用權以新臺幣（下同）1,293 萬6,000 元讓與伊。兩造復
    於96年5 月7 日簽訂買賣契約書（下稱系爭契約），伊將系
    爭土地之永久使用權以1,800 萬元出售予被告，除簽約時被
    告當場支付定金50萬元外，並約定被告應自96年7 月1 日起
    ，按月於每月1 日給付價金100 萬元至付清為止（系爭契約
    第1 條第2 項參照）。惟被告未依約履行，僅陸續支付300
    萬元，兩造遂於97年7 月11日再行協調，約定被告應於97年
    11 月11 日、同年12月11日及98年1 月1 日各給付500 萬元
    。詎被告仍未遵期付款，經伊於98年2 月5 日寄發存證信函
    催告被告限期履行，未獲置理，乃於同年7 月16日委請律師
    發函催告被告應於文到2 週內付清價款1,500 萬元，逾期未
    給付，即以該函作為解除契約之意思表示，不另通知，該律
    師函業經同年7 月17日送達被告。上開2 週期限屆至，被告
    仍未付清價款，系爭契約應已發生解除之效力。爰依法確認
    兩造間就系爭土地永久使用權所為買賣關係不存在等語。併
    聲明：如主文第1 項所示。
二、被告則以：伊已將系爭土地之永久使用權於96年5 月7 日以
    2,780 萬元轉售訴外人呂振欉，原告起訴確認系爭買賣關係
    不存在，即無確認之利益；又伊於買受系爭土地之永久使用
    權後，始經徐燦亮告知，原告曾允諾其或員工、客戶、工程
    人員等日後均不得再利用福音山範圍內之道路進出，以及使
    用福音山範圍內之公共廁所，嚴重影響伊及未來買受人之權
    益；又原告因整修系爭土地之墓基而積欠大筆工程款未付，
    遂簽發數目不詳之使用權憑證予包商用以抵償欠款，並另外
    開具使用權憑證出售第三人，形同一物二賣；且伊於雇工整
    修墓基時，頻遭受訴外人陳貴霖及不詳人士騷擾及破壞，甚
    至於97年5 月28日傳真「你聲明擁有之墓地無法銷售，勸你
    勿再付錢給王素娥」等詞，為免伊之權益受損，遂於原告解
    決上開問題前，行使同時履行抗辯權，拒絕付清價款，是原
    告片面解除系爭契約，顯不合法等語置辯。併聲明：原告之
    訴駁回。
三、兩造不爭執事項：
  (一)訴外人慈安墓園之代表人張雅頌將坐落在台北縣三芝鄉○○
    ○段龜子山小段284 地號土地之永久使用權讓與訴外人徐燦
    亮。原告於82年4 月26日與徐燦亮就系爭土地之永久使用權
    簽訂協議書，由原告以1,293 萬6,000 元取得系爭土地之永
    久使用權，並有權將系爭土地劃分為大小不等之坪數零售給
    不特定之第三人永久使用。
  (二)原告與其前手徐燦亮於91年5 月30日就系爭土地永久使用權
    簽訂協議書，約定「乙方（即原告）及其員工或客戶之工程
    人員嗣後均不得再利用福音山範圍內之道路進出，以及使用
    福音山範圍內之公共廁所，惟乙方客戶掃墓進出之必要則不
    在此限。」
  (三)原告於96年5 月7 日與被告簽訂系爭契約，由原告以1,800
    萬元價格將系爭土地之永久使用權出售予被告，並於系爭契
    約第3 條約定：「甲方（即原告）保證對上開墓園確有永久
    使用權，並有權將此筆土地劃分為大小不等之坪數零售給不
    特定第三人永久使用，且得將上開權利讓與第三人，如上開
    土地非合法墓園，或上開土地不得零售給不特定之第三人永
    久使用，或甲方無權將上開權利轉讓乙方（即被告）時，甲
    方應對乙方負違約之損害賠償責任」；第5 條約定：「本契
    約書簽訂後，雙方均不得反悔，如甲方違約，應將所收價金
    加倍返還乙方，如乙方違約未按時給付價金，將甲方定10日
    以上之期間催告，乙方仍不給付價金時，甲方得解除本買賣
    契約，沒收乙方已付價金，並收回本土地之永久使用權。」
  (四)原告與被告之代理人周珮琦律師於97年7 月11日就系爭契約
    之價金給付方式，簽訂協調會會議紀錄，約定「許秋煌自上
    開土地買賣契約訂立起，迄97年7 月11日止，總共已先行給
    付王素娥現金300 萬元，其餘部分將於97年11月11日，97年
    12 月11 日，98年1 月1 日分別給付500 萬元，不再因任何
    理由而延遲付款。」
  (五)原告於98年2 月5 日委請律師發函催告被告履行付款義務，
    嗣於98年7 月16日委請律師寄發信函予被告，載明被告應於
    文到後2 週內給付所餘買賣價金1,500 萬元，逾期如未給付
    ，即以該信函作為解除系爭買賣契約之意思表示，不另通知
    等語，並經本院公證處聲請信函認證，以郵寄予被告，於同
    年7 月17日送達被告。
    以上事實，為兩造所不爭（見審查卷第93至94頁），且有張
    雅頌出具之證明書、原告與徐燦亮於82年4 月26日簽訂協議
    書、系爭契約書、律師函、郵件回執、認證書、送達證書等
    件為證（見審查卷第9 、18頁、第20至21頁、第32至35頁、
    本院卷第62頁），堪信為真正。
四、原告主張於96年5 月7 日與被告簽訂系爭契約，將系爭土地
    之永久使用權以1,800 萬元出售予被告，惟被告僅支付300
    萬元，未依約及協議給付其餘價款，屢經催告未獲置理，乃
    於98年7 月16日委請律師發函催告被告應於文到2 週內付清
    價款1,500 萬元，逾期未給付，即以該函作為解除契約之意
    思表示，不另通知，該律師函業於同年7 月17日送達，被告
    屆期仍未付清價款，應已發生解除系爭契約之效力等語。惟
    為被告所否認，並以前揭情詞置辯，則本件爭點厥為：(一)原
    告起訴有無確認之利益？(二)被告以原告違反系爭買賣契約第
    3 條約定，主張同時履行抗辯而拒付價金餘款，有無理由？
    (三)原告解除系爭契約，是否有據？
五、法院之判斷：
  (一)原告起訴有無確認之利益？
  1.按法律關係之存否不明確，致原告在私法上之地位有受侵害
    之危險，而此危險得以對於被告之確認判決除去之者，即得
    依民事訴訟法第247 條之規定提起確認之訴（最高法院52年
    台上字第1922號判例參照）。
  2.查兩造於96年5 月7 日簽定協議書，原告同意將系爭土地之
    永久使用權出賣予被告，被告則同意給付原告1,800 萬元之
    事實，有協議書在卷可稽（見審查卷第18頁）。原告主張：
    被告未依約給付價款，經催告未獲置理，已依法解除系爭契
    約，既為被告所否認，辯稱：原告解除契約不合法，兩造間
    買賣關係仍存在等語（見本院卷第140 頁），則系爭契約法
    律關係存在否，於原告主觀上即有不明確，並致原告私法上
    之地位有受侵害之危險，得以確認判決除去之，原告自得提
    起本件確認系爭契約關係不存在之訴。被告所辯原告提起本
    件確認之訴不具確認利益，尚非可採。
  (二)被告以原告違反系爭買賣契約第3 條約定，主張同時履行抗
    辯而拒付價金餘款，有無理由？
  1.按稱買賣者，謂當事人約定一方移轉財產權於他方，他方支
    付價金之契約；權利之出賣人，負使買受人取得其權利之義
    務。如因其權利而得占有一定之物者，並負交付其物之義務
    ，民法第345 條第1 項、第348 條第2 項分別定有明文。本
    件兩造約定被告以1,800 萬元代價向原告取得系爭土地之永
    久使用權，核其性質顯係以權利（系爭土地之永久使用權）
    為買賣標的之買賣契約，灼然可見。又系爭契約之買賣標的
    即系爭土地之永久使用權係訴外人徐燦亮向地主慈安墓園代
    表人張雅頌買受，嗣於82年4 月26日原告與徐燦亮簽訂協議
    書，由原告支付1,293 萬元，取得系爭土地建造、規劃墓園
    及銷售與客戶之權利，徐燦亮並應配合出具目的永久使用憑
    證予客戶等情，有土地登記謄本、原告與徐燦亮間之協議書
    為憑（見審查卷第11至13頁、本院卷第32頁），且經證人徐
    燦亮證述屬實（見本院卷第118 頁反面至第12 0頁），是原
    告對系爭土地永久使用權確係存在，應毋庸疑；再者，兩造
    簽訂系爭契約後，被告旋於96年9 月20日委請律師發函通知
    訴外人慈安園有限公司、徐燦亮，有該函文及郵件回件收執
    佐證（見審查卷第64至67頁），被告亦不諱言：已在系爭土
    地現場施工等語（見本院卷第15頁反面），顯已踐行民法第
    297 條債權讓與程序並發生債權讓與效力，原告並已履行交
    付因該權利而占有之物之義務至明。
  2.又出賣人應負不完全給付之債務不履行責任者，買受人固非
    不得類推適用給付遲延之法則，請求補正或賠償損害，並有
    民法第264 條同時履行抗辯規定之適用，然依原告之前手即
    徐燦亮與系爭土地所有權人張雅頌、私立慈安墓園等人於94
    年12月20日簽訂之和解書及張雅頌於82年4 月26日出具之證
    明書所載，徐燦亮有權將系爭土地劃分大小不等坪數，以其
    本人名義零售予第三人使用，慈安墓園並願配合出具墓地使
    用證明書予徐燦亮，並無不得轉讓權利之約定（見審查卷第
    9 頁、本院卷第125 至129 頁），是被告以系爭土地所有權
    人告知當時與徐燦亮約定不得轉讓為由，於97年7 月30日函
    覆原告拒絕給付尾款，即無憑據。
  3.被告雖辯稱：原告因整修系爭土地基地而積欠大筆工程款未
    付，遂開立不詳數目使用權憑證予包商抵償欠款，系爭土地
    上已有既存墓穴6 個，涉有一物二賣云云，惟為原告所否認
    ，陳稱：其上6 個墓穴係其前手所出售，且為被告於簽約時
    所知悉等語。按買受人於契約成立時，知其物有前條第一項
    所稱之瑕疵者，出賣人不負擔保之責。買受人因重大過失，
    而不知有前條第一項所稱之瑕疵者，出賣人如未保證其無瑕
    疵時，不負擔保之責。但故意不告知其瑕疵者，不在此限。
    民法第355 條定有明文。經查：
  (1)徐燦亮向地主慈安墓園代表人張雅頌買受系爭土地永久使用
    權後，原與巨將公司合作開發墓園，其間巨將公司已銷售其
    中6 個墓穴給客戶，嗣因巨將公司財務困難，遂由原告承受
    巨將公司就系爭土地之權利義務，並由原告與徐燦亮於82年
    4 月26日簽訂協議書，由原告支付1,293 萬元，取得系爭土
    地建造、規劃墓園及銷售與客戶之權利，徐燦亮並應配合出
    具目的永久使用憑證予客戶等情，有徐燦亮與原告簽訂之協
    議書、原告與巨將公司等簽訂之讓渡書、福安特區客戶資料
    卡為憑（見審查卷第11至13頁、第70至72頁、本院卷第130
    至134 頁），且經證人徐燦亮證述屬實（見本院卷第118 頁
    反面至第120 頁），足見原告向徐燦亮買受系爭土地永久使
    用權之前，已由訴外人巨將公司出售其上規劃之6 個墓穴予
    客戶。
  (2)又兩造於簽訂系爭契約前，於96年2 月8 日曾就系爭土地之
    永久使用權簽訂協議書，約明被告擬向原告買受後轉售予第
    三人，原告應得之價金為被告轉售第三人價格之40％，但不
    得低於1,800 萬元，有該協議書可稽（見本院卷第62頁），
    衡諸系爭土地佔地約231 坪，被告斥資洽購系爭土地永久使
    用權價值不斐，轉售後更預期可獲得相當利潤，被告於簽約
    前豈不會親赴系爭土地勘查，是其所辯是否屬實，非無可疑
    。又兩造於96年5 月7 日簽約後，被告旋於當日輾轉將系爭
    土地永久使用權轉讓予呂振欉、李仁吉，各有買賣契約書可
    參（見審查卷第60至61頁、本院卷第35至36頁），且經證人
    即見證律師劉錦隆證述綦詳（見本院卷第46頁）。據證人李
    仁吉證述：「簽約前我透過警官認識被告，被告希望我協助
    原告幫忙銷售系爭土地上之墓穴500 座，被告提供現場照片
    給我，我建議要改成土葬才好銷售，被告允諾，我才答應與
    被告合作」、「我與被告有意合作將系爭土地開發成墓穴，
    販售使用權給客戶，依當初計畫，可得款8,000 萬元，簽約
    後我與被告有到現場看過，發現現場有現存數個空墓穴，僅
    有一座放置骨灰甕，原本我想將系爭土地規劃成15個土葬墓
    穴，故我當場向被告反映，被告說把骨灰移到旁邊即可」等
    語（見本院卷第49至50頁），且現場照片顯示系爭土地上明
    顯存有6 個墓穴，有照片3 幀足憑（見本院卷第30至31頁）
    ，可徵被告於簽約前對系爭土地上存有墓穴等地上物之狀況
    當已知悉。
  (3)再者，被告於兩造簽約後，因未按系爭契約所載期限付款，
    委由周珮琦律師於97年7 月11日與原告協調約定被告應於97
    年11月11日、同年12月11日、98年1 月1 日各給付500 萬元
    ，此有協調會會議記錄可參（見審查卷第19頁），倘若被告
    於簽約後始知悉系爭土地上存有6 個既存墓穴，衡情應即向
    原告表示異議，向原告究明原因或請求排除第三人之權利，
    甚至拒絕付款，豈會再與原告協調給付剩餘1,500 萬元事宜
    ，益見被告於契約成立時已知系爭土地上有第三人得對上開
    6 個既存墓穴主張權利，揆諸前開法條，原告自不就上開6
    個既存墓穴負權利瑕疵擔保之責。
  4.被告復辯稱：原告曾允諾徐燦亮日後系爭土地使用權人及其
    員工或客戶之工程人員均不得使用墓園之公共道路進出通行
    ，亦不得使用公共廁所，嚴重影響其權益云云，固據提出原
    告與徐燦亮於91年5 月30日之協議書為憑（見審查卷第68頁
    ）。然上開協議書係約定原告及其員工或客戶之工程人員嗣
    後均不得再利用福音山範圍內之道路進出，以及使用福音山
    範圍內之公共廁所，並未限制原告及其員工或客戶之工程人
    員利用其他道路出入墓園，亦不適用於原告客戶掃墓進出之
    必要情形，已難謂其權利有何受有影響；況福音山墓園與系
    爭土地所在之「福安特區」係不同範圍，為兩造所不爭（見
    本院卷第15頁反面），且據證人徐燦亮證述：「張雅頌賣給
    我的範圍是慈安墓園的一半，慈安墓園在山的上半部，我開
    闢是下半部，取名福音山，另我將其中一部分使用權賣給原
    告，就是福安特區」、「我與原告協調要求施工所使用重型
    車輛不能通行產業道路，要改由慈安墓園公共道路大門通往
    台七甲線、101 線，並無影響原告使用任何權益」等語翔實
    （見本院卷第118 頁反面、第119 頁），併有相關位置簡圖
    、慈安墓園大門及廁所照片為憑（見本院卷第84、135 頁）
    ，被告即不得再以系爭土地權利存有上開瑕疵為由，拒絕給
    付剩餘價款。是被告上開所辯，亦不足採。
  5.被告又辯稱：訴外人陳貴霖聲稱與原告有協議，對系爭土地
    亦得主張權利，遂拒絕給付剩餘價款云云，固據提出原告與
    陳貴霖、羅達章間於89年9 月1 日之協議書、陳貴霖97年5
    月28日之傳真為憑（見審查卷第78、80頁）。惟：買受人有
    正當理由，恐第三人主張權利，致失其因買賣契約所得權利
    之全部或一部者，得拒絕支付價金之全部或一部，固為民法
    第368 條第1 項前段所明定。惟依上開規定，買受人恐第三
    人主張權利，致失其因買賣契約所得權利而拒絕支付價金者
    ，僅得按權利瑕疵危險程度為之，亦即拒絕支付之價金應與
    權利瑕疵危險之程度相當，始符公平之原則（最高法院85年
    度台上字第163 號判決參照）。查陳貴霖、羅達章與原告間
    上開協議僅有債之效力，陳貴霖等復未因該權利而占有系爭
    土地之全部或一部而不具公示性，本不得以之對抗契約以外
    之第三人；且上開協議書就委任報酬之清償期約明「俟官司
    打贏、產權過戶至甲方（指原告）名義後，甲方應無條件過
    戶面積持分68坪予乙方（指羅達章、陳貴霖）」，原告既未
    取得系爭土地所有權或其他用益物權，有系爭土地登記謄本
    可參（見本院卷第32頁），陳貴霖等尚不得據此主張權利，
    已難謂被告有何正當理由恐第三人得主張權利致失其因系爭
    契約所得之權利；遑論系爭土地佔地約231 坪，陳貴霖等得
    主張之權利充其量不過68坪，約佔30％，縱被告有正當理由
    恐陳貴霖主張權利，致失其因系爭契約所得權利屬實，揆諸
    前開說明，亦僅得按陳貴霖所得主張之權利比例，拒絕給付
    該部分價金，迺被告竟拒絕給付剩餘1,500 萬元，難謂公允
    ，是被告執此拒絕給付價金，即無所憑。至被告或李仁吉因
    取得系爭土地永久使用權而占有系爭土地開發時，遭陳貴霖
    糾眾恐嚇滋事破壞整修之墓基，依民法第377 條：「以權利
    為買賣之標的，如出賣人因其權利而得占有一定之物者，準
    用前四條（即民法第374 、37 5、376 條）之規定」，其等
    自得本於占有人權利排除對占有之侵害或依法行使其正當權
    利，要不能謂原告出賣之權利有何瑕疵可言，附此敘明。
  6.綜上，系爭土地既屬合法墓園範圍內，原告確係輾轉取得系
    爭土地之永久使用權，且有權將此筆土地劃分為大小不等之
    坪數零售給不特定之第三人永久使用，並得將上開權利讓與
    第三人，是被告辯稱：因原告違反系爭買賣契約第3 條約定
    ，行使同時履行抗辯權而拒絕給付1,500萬元，委無理由。
  (三)原告解除系爭契約，是否有據？
  1.按契約當事人因他方遲延給付而催告其履行時，倘同時表明
    如於期限內不履行即解除契約，即係於催告之同時，表示附
    有停止條件之解除契約之意思表示，倘他方當事人未依限履
    行，則停止條件成就，解除契約之意思表示發生效力，毋須
    另為解除契約之意思表示（最高法院86年度台上字第2012號
    判決參照）。
  2.查：兩造於97年7 月11日約定被告應於97年11月11日、同年
    12月11日、98年1 月1 日各給付500 萬元，此有協調會會議
    記錄可參（見審查卷第19頁），被告已屆清償期未給付，自
    應負遲延責任。又原告於98年7 月16日寄發信函催告被告限
    期2 週內給付剩餘價款1,500 萬元，逾期如未給付，即以該
    信函作為解除系爭買賣契約之意思表示，不另通知，嗣該存
    證信函於同年7 月17日送達被告，被告經限期催告仍不履行
    ，核與民法第254 條之規定並無不合，揆諸前開判決意旨，
    自應發生解除系爭契約之效力。是被告抗辯：原告解除系爭
    契約不生效力云云，殊無可取。
六、綜上所述，原告主張被告遲延給付價金1,500 萬元，經限期
    催告未獲置理，爰依民法第254 條解除系爭契約，為可採信
    ；被告所辯均無可取。從而，原告起訴確認兩造間就系爭土
    地永久使用權之買賣關係不存在，為有理由，應予准許。
七、本件為判決之基礎已臻明確，兩造其餘之攻擊或防禦方法及
    證據，經本院斟酌後，認為均不足以影響本判決之結果，亦
    與本案爭點無涉，自無逐一詳予論駁之必要，併此敘明。
八、據上論結：原告之訴為有理由，依民事訴訟法第78條，判決
    如主文。
中    華    民    國    99    年    12    月    10    日
                  民事第四庭    法  官  胡宏文
以上正本係照原本作成
如對本判決上訴，須於判決送達後20日內向本院提出上訴狀。如
委任律師提起上訴者，應一併繳納上訴審裁判費。
中    華    民    國    99    年    12    月    10    日
                                書記官  曾寶生

司法院資訊處製作；財團法人民間司法改革基金會備份。
